【裁判字號】    97,上訴,2425
【裁判日期】    970630
【裁判案由】    偽造文書
【裁判全文】
臺灣高等法院刑事判決                97年度上訴字第2425號
上  訴  人  臺灣士林地方法院檢察署檢察官
被      告  乙○○
選任辯護人  邱雅文律師
選任辯護人  莊植焜律師
選任辯護人  林智群律師
被      告  甲○○
                      樓
上列上訴人因偽造文書案件，不服臺灣士林地方法院95年度訴字
第677號，中華民國97年4月7日第一審判決（起訴案號：臺灣士
林地方法院檢察署93年度偵字第6716號），提起上訴，本院判決
如下：
    主  文
原判決關於乙○○部分撤銷。
乙○○為他人處理事務，意圖為第三人不法之利益，及損害本人
之利益，而為違背其任務之行為，致生損害於本人之其他利益，
未遂，處有期徒刑陸月，減為有期徒刑參月，如易科罰金以銀元
參佰元即新臺幣玖佰元折算壹日。
其他上訴駁回。
    事  實
一、緣臺北市政府工務局衛生下水道工程處（下簡稱衛工處）於
    民國90年3月30日，辦理「內湖污水處理廠工程第4標（景觀
    工程）」（下稱本工程）發包，並由利德工程股份有限公司
    （下稱利德公司）以新台幣（下同）5936萬7000元得標，利
    德公司於90年6月18日報核開工後，旋於同年月22日將本工
    程轉包給甲○○所經營之綠達工程股份有限公司（下稱綠達
    公司）、仙荷國際股份有限公司（下稱仙荷公司，負責人為
    甲○○之妻鄭芳育）。
二、乙○○係財團法人中華顧問工程司（下稱中華顧問）派駐內
    湖工務所之工程師，依照衛工處與中華顧問之委託監造契約
    規定，乙○○負責工程現場之監督並責成承包商提報執行，
    詎乙○○於本工程90年6月開工時，已知悉利德公司已將工
    程轉包給綠達公司，竟未提報衛工處依政府採購法辦理。嗣
    本工程於91年2、3月間因辦理第3次變更設計，需新增鋁合
    金欄杆等項目，甲○○為取得三家廠商報價以編製本項單價
    ，竟基於不法所有之詐欺、偽造文書之犯意，於不詳時間、
    地點，持偽造之鼎昀金屬股份有限公司（下稱鼎昀公司，負
    責人丙○○）大、小印章，製作內容虛偽之報價單（單價每
    公尺1萬9352元）後，併同常盛金屬工業有限公司（下稱常
    盛公司，負責人鄭德維）報價單（單價每公尺1萬7850元）
    ，仙荷公司報價單（單價每公尺1萬8300元）於91年3月6日
    前某不詳時間，在工程現場交付乙○○，足以生損害於鼎昀
    公司丙○○。乙○○對於甲○○所提供之上開報價單，參酌
    市場價格，編列鋁合金屬欄杆每公尺單價1萬6978元，並製
    作評價前之「變更設計詳細表」送交衛工處，使不知情之衛
    工人員據上開報價單預定「預算金額」（1169萬8742元，此
    金額包含其他新增項目）及核定底價（1000萬元）。衛工處
    並於91年3月6日與利德公司議定以底價1000萬元承包，足使
    衛工處有可能無法對違法轉包之利德公司沒收履約保證金，
    幸因本工程履約保證金因辦理保留尚未發還，未造成損害之
    結果。
三、甲○○於本工程91年2、3月間辦理第3次變更設計時，復承
    前偽造文書之概括犯意，於不詳時間、地點，持偽造之春鑫
    工程股份有公司（下稱春鑫公司，負責人李文德）大、小印
    章，製作內容虛偽之春鑫報價單2紙（木柵動物園旁道南河
    濱公園客土作業相關費用，客土作業環保清洗費用），並將
    偽造之報價單交付予乙○○，供作中華顧問工程司作為編列
    單價之參考，亦足以生損害於春鑫公司、李文德。
四、案經法務部調查局臺北市調查處移請臺灣士林地方法院檢察
    署檢察官偵查起訴。
    理  由
壹、甲○○部分即上訴駁回部分：
一、訊據被告甲○○對於提出鼎昀公司、春鑫公司之報價單之事
    直承不諱，但辯稱春鑫公司伊完全不認識，是林松枝所為，
    鼎昀公司之大小章是被授權之刻用的，伊並無犯罪云云。
二、經查：
  (一)被告甲○○有前述偽造鼎昀公司報價單並持以行使之行為，
    迭據證人即鼎昀公司負責人丙○○於法務部調查局、檢察官
    偵查及原審審理時證述綦詳，其於調查局訊問時指稱：我未
    見過綠達公司扣押物編號A10「鼎昀公司大小章及印文」，
    我未曾口頭同意甲○○刻用鼎昀公司大小章，亦未曾授權他
    以鼎昀公司名義報價，我根本不知甲○○有用我公司名義進
    行報價，他也沒告訴我等語（見93年度偵字第6716號卷一第
    45 、285頁）；於偵查中復證稱：內湖污水處理廠的欄杆施
    工設計那個工程我沒有做，89年做基隆市○○路工程的鋁合
    金欄杆工程及90年做台南市運河鋁合金工程與被告甲○○有
    業務往來，我們公司沒有提供鋁合金藝術工程的報價單給甲○○去報內湖污水處理廠的欄杆工程，也沒有提供印章給被
    告甲○○，我沒有授權過甲○○刻一個我公司的印章供報價
    之用。台南運河的工程我是他下包，當時是我自己報價給他
    的，當時我公司是他公司的下包，他拿到工程後再轉包給我
    ，我當時確實有向他報價，也確實有做該工程。沒有同意甲○○可以刻用我公司印章報價。我和甲○○公司有做過二筆
    生意，甲○○從來沒有跟我說過要用我公司名義報價，我在
    調查局看到的印章不是我們公司的等語（見同上偵卷一第39
    3頁至394頁、偵卷二第471頁至472頁、第549頁）；另於原
    審審理時再詳稱：卷附鼎昀公司報價單工程名稱「內湖污水
    處理廠工程第4標（景觀工程）」報價單，我沒有看過，這
    份報價單不是我公司提供給甲○○去報「內湖污水處理廠工
    程欄杆工程」的報價單，扣案之鼎昀公司之大小章也沒有看
    過，調查局有拿甲○○公司扣得印章與我公司印章比對不相
    符，時間這麼久我不記得甲○○有無問過我要刻印章去報價
    ，我之前在偵查中稱沒有授權過甲○○刻我公司的印章供報
    價之用是實在等語（見97年1月30日原審審判筆錄第6- 9頁
    ），復有證人丙○○所提出鼎昀公司估價單、鼎均公司大小
    章印文各1份在卷足憑（見同上偵卷一第289-290頁），是證
    人丙○○就其未曾口頭同意被告甲○○刻用鼎昀公司大小章
    用以報價，及未授權被告甲○○以鼎昀公司名義提供本件鋁
    合金欄杆工程報價單等事實，自調查局、檢察官偵訊及本院
    審理時均堅訴不移。上揭證人丙○○與被告甲○○所述必有
    一方不實，本院審酌證人丙○○所言係在偽證重典之心理壓
    力下具結作證，與被告並無仇怨，當無設詞誣陷被告，致陷
    己於偽證重罪風險之理；且被告甲○○與證人丙○○原為同
    業關係，案發前90年間被告甲○○經營之綠達公司亦曾將其
    所承包之基隆市○○路街道景觀工程、台南市運河整治工程
    部分轉包予鼎昀公司施作等情，業經被告甲○○自承在卷，
    並有合約書影本2份附卷可參（見扣案證物編號4- 4 、4-5
    ），足見被告甲○○與證人丙○○間互有交誼，被告甲○○
    果真於報價前徵得鼎昀公司同意並以其名義報價，鼎昀公司
    將有獲取承包該工程之機會，並無何不利之情形，衡情證人
    丙○○實無故意否認同意報價之理，堪信證人丙○○前揭不
    利被告甲○○之證述顯與事實相符，自堪採信。
  (二)又被告甲○○有前揭偽造春鑫公司報價單2 紙並持之交付乙○○行使犯行，已據證人即春鑫公司負責人李文德及春鑫公
    司工地主任李武信分別於法務部調查局、檢察官偵查及本院
    審理時證述詳實，證人李文德於於調查局訊問時指稱：本公
    司曾自綠達公司處下包內湖污水處理廠工程第四標（景觀工
    程）之鋪設透水磚、矮牆等項目，春鑫公司曾提供本工程之
    人行道高壓磚報價給綠達公司盧姓現場負責人，此外本公司
    並未提供其他項目之報價單供本工程之用。春鑫公司並無從
    事過客土作業，亦未使用過調查局提示型式之報價單，經我
    檢視報價單上蓋用之「春鑫工程股份有限公司」、「李文德
    」印文，並非本公司使用之印章，而我將春鑫公司轉讓給賴
    瑞祥時，亦未曾將我的小章交給他，故該報價單應係他人偽
    刻等語（同上偵卷一第241 頁至244 頁）；復於偵查中結證
    稱：春鑫公司的報價單不是我們公司報的，我們沒有報過這
    些價，我們只有報人行道工程給綠達公司。我沒有看過春鑫
    工程有關客土及木柵動物園等報價單，印章是影印的看不出
    來，而且我的工地主任李武信也說沒有看過估價單，只蓋過
    人行道估價單。春鑫公司對於內湖污水處理廠景觀工程是負
    責土木工程、人形步道磚及排水。在92年10月6 日調查局看
    的估價單上面的印章和我公司的印鑑很像，但報價內容不是
    我們公司業務範圍，所以報價單不是我們公司出的。我沒有
    授權別人可以用春鑫公司名義在報價單上，這工地現場負責
    人是李武信，我問過李武信，他說春鑫公司只針對人行道高
    壓磚估過價等語（見同上偵卷一第381 頁至384 頁、第531
    頁）；於原審審理時仍證述：沒有看過偵卷一第248-249頁
    春鑫公司報價單，報價單之內容被告甲○○沒有問過我，我
    們公司承包工程都是由李武信接洽，報價單都由我們會計小
    姐打，但項目、價錢都是李武信寫的，沒有授權綠達公司可
    以我公司名義出報價單等語（見97年1月30日原審審判筆錄
    第15-20頁）；證人李武信於調查局指稱：本公司當時自綠
    達公司承包施作本工程之屋頂花園之人行道鋪面、石椅、蓄
    水池等之土建泥作部分工程，並由我任現場負責人，本公司
    有提供報價單供本工程用，當時是林松枝先後要求我就前述
    人行道鋪面等泥作工程及新增遊戲設施之基礎工程、內湖污
    水處理廠四周人行道3項報價給該公司，其中泥作工程其後
    則由本公司施作，除前述工作項目外，春鑫公司沒有另提供
    其他報價單予綠達公司供本工程使用，我亦未見過春鑫公司
    「木柵動物園旁道南河濱公園客土作業相關費用」、「客土
    作業環保清洗費用」該兩份報價單，我僅就前述泥作工程等
    三項向綠達公司報價，此外並未提供報價單給綠達公司，且
    上開報價單與本公司不同，本公司報價單中並無「工程名稱
    規格」欄位，且幾乎所有我出具的報價單，我皆會在上面簽
    名，另報價單上蓋用之印文不明，故我無法判斷其與本公司
    印文有何差異。我並沒有提供該二份報價單給綠達公司，亦
    沒有同意綠達公司刻製本公司大小章。綠達公司製作該二份
    春鑫公司報價單前沒有取得我同意，我並不知此事等語（偵
    卷一第51至53頁）；又於偵查中證稱：我在春鑫公司擔任工
    地主任，春鑫公司沒有針對「客土作業環保清洗費」、「木
    柵動物園旁取土客土作業費用」提供報價單過，我在93年3
    月19日調查局看過報價單上的格式不是我們公司報價單格式
    ，內容也不是我們公司負責的業務，上面章我也沒蓋過，應
    該不是我們公司的人蓋的，甲○○沒有針對報價單的問題請
    我們公司提出過等語（見同上偵卷二第532頁）；復原審審
    理時詳稱：偵卷一第56-57頁春鑫公司報價單沒有看過，我
    沒有與甲○○或他們工地主任接觸過要以春鑫公司名義報價
    。林總（林松枝）沒有跟我講到他們公司需要報價，請春鑫
    出名協助報價，我與林總接觸是有關綁鐵、水泥、木工工程
    ，春鑫公司大小章是會計保管，我把報價單資料寫好之後拿
    給老闆看，再給會計小姐蓋章，公司大小章由會計保管，會
    計也沒有授權綠達公司可用我們春鑫公司名義報價，因為會
    計不懂報價，報價都是我在處理等語（見97年1月30日原審
    審判筆錄第21-25頁）。觀諸證人李文德、李武信上開證述
    情節互核相符，且被告甲○○所提出該2紙春鑫公司報價單
    其工程項目分別為「客土作業環保清洗費」、「木柵動物園
    旁取土客土作業費用」，此與春鑫公司之主要營業項目係從
    事土木配管之水電工程、空調等營造業務明顯不同，況春鑫
    公司並未實際從事取土、整地、施作施工便道及進土取土環
    保清洗等業務乙節，復據證人李文德、李武信於法務部調查
    局證述明確，堪信證人李武信、李文德證述春鑫公司並未同
    意、授權被告甲○○或證人林松枝製作上開報價單等情，應
    非子虛。
  (三)雖證人林松枝於原審審理時證述：污水處理廠內湖工地要增
    加新的工程時我們需要有報價廠商協助報價，我有打電話給
    李武信主任，李武信電話中有答應，我交代他來公司請款的
    時候寫報價單，我交代公司的葉小姐，他來請款的時候處理
    一下，但後來如何處理我不知道等語（見原審97年3月6日審
    判筆錄第6-8頁）。惟查對於春鑫公司李武信同意提供之報
    價單工程項目為何？證人林松枝先後證述內容分別為「剛剛
    甲○○問的報價大概是指人行道部分」、「春鑫公司報價是
    哪部分時間太久想不起來，我記得有報過價」、「我曾經有
    請李武信幫我報價，但是否是木柵動物園旁到南河濱公園客
    土作業環保清洗費用這一件太久了不記得」、「不記得春鑫
    公司報過幾次價」等語（見原審同日審判筆錄第6-13頁），
    再質之證人林松枝有無就「客土作業環保清洗費」、「木柵
    動物園旁取土客土作業費用」2部分工程委託證人李武信報
    價，證人林松枝仍證稱：時間太久想不起來，這2份春鑫公
    司報價單沒印象有經手等語，惟證人李武信、李文德已明確
    證述：並無同意被告甲○○或證人林松枝製作該2份春鑫公
    司報價單，當時是林松枝先後要求就人行道鋪面等泥作工程
    及新增遊戲設施之基礎工程、內湖污水處理廠四周人行道3
    項報價給該公司等語，且依林松枝證述情節，並無法確定就
    此2部分之工程有委託李武信報價，故證人林松枝上揭證言
    核不影響本院就被告甲○○確有偽造前開2份春鑫公司報價
    單之認定。
  (四)綜上所述，被告甲○○空言否認犯行，乃畏罪卸責之詞，不
    能採信。本件事證明確，被告甲○○犯行堪予認定，應依法
    論科。
二、論罪科刑之理由
  (一)查被告行為後，刑法於94年2 月2 日修正公佈，95年7 月1
    日施行，修正後刑法第2 條第1 項規定：「行為後法律有變
    更者，適用行為時之法律。但行為後之法律有利於行為人者
    ，適用最有利於行為人之法律。」，係規範行為後法律變更
    所生新舊法比較適用之準據法，於新法施行後，應適用修正
    後刑法第2 條第1 項之規定，為「從舊從輕」之比較（按此
    條項規定，僅係新、舊法之比較適用之宣示性指導原則，並
    非實體刑罰法律，自不生行為後法律變更之比較適用問題）
    。經查：被告甲○○行為後，刑法業已刪除舊刑法第56條連
    續犯之規定，此刪除雖非犯罪構成要件之變更，但顯已影響
    行為人刑罰之法律效果，自屬法律有變更，依新法第2 條第
    1 項規定，比較新、舊法結果，仍應適用較有利於被告之行
    為時法律即舊法論以連續犯（最高法院95年第8 次刑事庭會
    議決議參照）。
  (二)核被告甲○○所為，係犯刑法第216 條、第210 條之行使偽
    造私文書罪。其利用不知情之刻印人員偽刻鼎昀公司、丙○○、春鑫公司、李文德等之印章，均為間接正犯。被告偽刻
    鼎昀公司等之印章，及於報價單上多次偽造鼎昀公司等之印
    文行為，均係偽造私文書之階段行為，不另論罪；其偽造私
    文書後復持以行使，其偽造之低度行為，應為行使之高度行
    為所吸收，亦不另論罪。被告2 次向乙○○行使偽造私文書
    之行為，時間密接，手法相同，顯係基於概括犯意而為，應
    依修正前刑法第56條連續犯之規定，論以一罪，並加重其刑
    。
三、原審以被告甲○○罪證明確，適用刑法第216條、第210條、
    第219條，修正前刑法第56條、第41條第1項，修正前罰金罰
    鍰提高標準條例第2條，並審酌被告甲○○並無犯罪紀錄，
    素行尚可，為圖一時私利及便利，而為本件偽造文書犯行，
    併酌其生活狀況，品行，智識程度，犯後並無悔意等一切情
    狀，量處有期徒刑陸月，並依中華民國96年罪犯減刑條例第
    2條第1項第3款減為有期徒刑三月，復依修正前刑法第41條
    第1項前段規定諭知易科罰金折算標準，另就扣案之偽刻「
    鼎昀金屬股份有限公司」、「丙○○」印章各壹顆，及附表
    編號1-3所示偽造之印文，依刑法第219條規定宣告沒收。另
    被告甲○○所偽刻「春鑫工程股份有公司」、「李文德」印
    章各壹顆雖未扣案，惟無證據足以證明其已滅失，仍應依刑
    法第219條規定宣告沒收，其認事用法並無不合，公訴人上
    訴意旨認原判決量刑顯然背離被告所得犯罪結果，難認妥適
    而指摘原判決不當，尚無理由，應予駁回。
貳、被告乙○○部分（即撤銷改判部分）。
一、訊據被告乙○○否認有背信犯行，辯稱：伊是中華顧問工程
    司員工，與衛工處間並無任何契約關係，非受衛工處委任為
    衛工處處理事務之監造工程師之事務性質以觀，未受任處理
    中華顧問工程司或衛工處之財產事務，又伊於編列單價分析
    表時，已盡注意義務，鼎昀公司報價單係被告甲○○所交付
    ，伊不知前開文件係偽造，並無違背任務之行為云云。
二、經查：
  (一)衛工處為辦理內湖污水處理廠第2、3、4標工程，委託中華
    顧問工程司辦理該工程之營建管理及監造服務，雙方並於86
    年11月18日簽訂內湖污水處理廠工程委託辦理營建管理及監
    造服務合約，被告乙○○係受僱於中華顧問工程司擔任監造
    工程師一職，並派駐於內湖公務所負責該工程第四標景觀工
    程之監造工作之事實，業據被告乙○○供承在卷，核與證人
    官良名於調查局證述情節相符（見偵卷一第64、65頁），並
    有內湖污水處理廠工程委託辦理營建管理及監造服務合約書
    1份存卷可查（見偵卷二第422-430頁），是被告乙○○係受
    中華顧問工程司之委託處理本件監造事務乙節，自足認定。
    再者依照衛工處與中華工程司之委託契約，原由中華工程司
    應履行之事務，指定由被告乙○○為之，是被告乙○○與衛
    工處之關係性質與民法複委任相當，自應履行衛工處所委託
    於中華顧問工程司之事務。
  (二)依衛工處委託中華顧問工程司辦理營建管理及監造服務合約
    第8條規定，違反政府採購法規定轉包者，就投標須知所繳
    納之履約保證金、差額保證金及其孳息不予發還，或擔保者
    應履行其擔保責任，有該合約書在卷可查，雖證人陳茨白於
    偵查中證述：「根據中華顧問工程司之前所提出之資料及說
    明及基隆市、台南市類似工程的資料，價格是沒有離譜的情
    形…因為這個案子的原因，這個景觀工程的履約保證金還有
    約170萬沒有還給利德公司」等語，履約保證金因辦理保留
    而尚未發還，益見，被告乙○○就利德公司轉包情形未向衛
    工處陳報，即有可能造成誤發履約保證金而受有損害，被告
    背信行為至為明確，惟因未造成損害，應成立未遂犯，至被
    告乙○○辯稱渠不知利德公司將工程轉包予綠達公司云云，
    惟簽約者為利德公司，而數度提出估價單者均為被告所熟稔
    之甲○○所經營之綠達公司，其能不生疑問而查明是否有轉
    包情事，其如何可謂盡其派駐工地之監造工程師之職責，所
    辯甚不可採。
  (三)綜上各節所述，被告背信犯行至臻明確，應予依法論科，核
    其所為係犯刑法第342條第2項、第1項背信未遂罪。
三、原審徒以被告否認有受委任關係而為被告無罪之諭知，自有
    未洽，應由本院撤銷乙○○無罪部分之判決，爰審酌被告乙○○之素行，智識程度，犯罪之動機、目的、所生之危害及
    犯罪後之態度等一切情狀，量處有期徒刑六月，並依中華民
    國96年罪犯減刑條例第2條第1項第3款、第7條、第9條之規
    定，減為有期徒刑三月，如易科罰金，依修正前刑法第41條
    第1項以銀元三百元即新臺幣九百元折算一日，藉以薄懲。
據上論斷，應依刑事訴訟法第368條、第369條第1項前段、第364
條、第299條第1項前段，刑法第342條第2項、第1項、第26條前
段，修正前刑法第41條第1項，罰金罰鍰提高標準條例第1條、第
2條，現行法規所定貨幣單位折算新臺幣條例第2條，中華民國96
年罪犯減刑條例第2條第1項第3款、第7條、第9條，判決如主文
。
本案經檢察官郭啟東到庭執行職務。
中    華    民    國    97    年    6     月    30    日
                  刑事第八庭審判長法  官  鄭文肅
                                  法  官  張明松
                                  法  官  蔡光治
以上正本證明與原本無異。
偽造文書罪部分，如不服本判決，應於收受送達後十日內向本院
提出上訴書狀，其未敘述上訴之理由者並得於提起上訴後十日內
向本院補提理由書（均須按他造當事人之人數附繕本）。
其他部分不得上訴。
                                  書記官  陳韋杉
中    華    民    國    97    年    7     月    8     日
附表
┌──┬───────┬───────────────┐
│編號│偽造文件名稱  │偽造之印文及數量              │
│    │              │                              │
├──┼───────┼───────────────┤
│ 1  │鼎昀金屬股份有│「鼎昀金屬股份有限公司」、「鄭│
│    │限公司報價單  │進田」印文各1 枚              │
│    │（項次：鋁合金│                              │
│    │藝術欄杆）    │                              │
├──┼───────┼───────────────┤
│ 2  │春鑫工程股份有│「春鑫工程股份有限公司」、「李│
│    │限公司報價單  │文德」印文各1 枚。            │
│    │（項目：木柵動│                              │
│    │物園旁道南河濱│                              │
│    │公園客土作業相│                              │
│    │關費用）      │                              │
├──┼───────┼───────────────┤
│ 3  │春鑫工程股份有│「春鑫工程股份有限公司」、「李│
│    │限公司報價單  │文德」印文各1 枚。            │
│    │（項目：客土作│                              │
│    │業環保清洗費用│                              │
│    │）            │                              │
└──┴───────┴───────────────┘
法條附錄：
中華民國刑法第342條
（背信罪）
為他人處理事務，意圖為自己或第三人不法之利益，或損害本人
之利益，而為違背其任務之行為，致生損害於本人之財產或其他
利益者，處5年以下有期徒刑、拘役或科或併科1千元以下罰金。
前項之未遂犯罰之。


司法院資訊處製作；財團法人民間司法改革基金會備份。
